【裁判字號】    95,台上,6081
【裁判日期】    951109
【裁判案由】    違反毒品危害防制條例
【裁判全文】
最高法院刑事判決            九十五年度台上字第六０八一號
上   訴   人  台灣高等法院高雄分院檢察署檢察官
上訴人即被告  甲○○
選 任辯護 人  施吉安律師
上列上訴人等因被告違反毒品危害防制條例案件，不服台灣高等
法院高雄分院中華民國九十二年十二月十一日第二審更審判決（
九十二年度上更(二)字第一七五號，起訴案號：台灣高雄地方法院
檢察署八十八年度偵字第一三四四八號），提起上訴，本院判決
如下：
    主  文
原判決撤銷，發回台灣高等法院高雄分院。
    理  由
本件原判決撤銷第一審判決，依想像競合犯之例，改判仍論處上
訴人即被告甲○○幫助運輸第二級毒品罪刑，固非無見。
惟查（一）懲治走私條例第二條第一項「私運管制物品進口、出
口逾公告數額」之罪，該條所稱之「私運」，雖無立法解釋，然
參諸本條文之規定意旨，係指未經許可，擅自將逾行政院公告數
額之管制物品，自他國或大陸地區、公海等地，「私運」進入台
灣地區之我國領海、領空（領土）而言，一經進入領海、領空，
其犯罪即屬完成（本院九十一年度台上字第六四號判決意旨參照
），至進入領海、領空在國境內之私運行為，則屬同條例第三條
第一項運送管制物品罪之範疇。再刑法上所謂幫助犯者，係指於
他人實施犯罪之前或犯罪之際，予以助力，使之易於實施或完成
犯罪行為之謂，故以「事先幫助」及「事中幫助」為限，若於他
人犯罪行為完成後，予以助力，即學說上所謂「事後幫助」，除
法律別有處罰規定外，不成立幫助犯（本院二十八年上字第一一
五六號判例意旨參照）。本件依原判決事實欄之記載：「何金源
於民國八十八年四月間，欲邀其友甲○○參加走私行為（未告知
走私物品為何），惟甲○○認為風險太大，不願親身涉入而加以
拒絕，乃介紹其友蔡豐隆與何金源認識，然甲○○對於走私物品
、走私細節及事後蔡豐隆、王亨利、何金源謀議內容均不知悉」
、「陳聖財隨即在同年五月中旬某日，在其所準備之四十呎空貨
櫃內兩側牆壁焊接夾層，裝妥上開第二級毒品甲基安非他命計二
００．三九公斤，計二百二十五包，以及完稅價格逾公告數額十
萬元之鹽酸麻黃素九十五．六六公斤（查獲時完稅價格為十八萬
四千六百十九元），計八十六包」、「陳聖財在大陸地區將上開
貨櫃（櫃號Ｕ0000000）報關出口，並以國聖公司為受貨
人，於八十八年五月二十一日交予不知情萬海航運公司所代理之
博春輪（WAN HAI NO.202）船長裝櫃上船，並於八十八年五月二
十三日轉由香港運至高雄港第六十四號碼頭貨櫃場置放進入國境
」等情（見原判決第二至四頁）。如果無訛，則蔡豐隆、何金源
、陳聖財等人未經許可，擅自將第二級毒品甲基安非他命自大陸
地區「私運」進入高雄港第六十四號碼頭貨櫃場時，有關其等「
運輸」毒品之犯罪行為縱然尚未完成，但有關其等「走私」毒品
之犯罪行為則業已完成。其後被告於八十八年五月二十五日陪同
蔡豐隆前往萬海船運公司高雄分公司換取小提單之行為，相較於
蔡某等人之走私犯罪行為，乃屬事後幫助之行為，並無成立私運
管制物品進口逾公告數額之罪幫助犯之可言。乃原判決事實欄復
記載：「被告基於幫助蔡豐隆等人運輸第二級毒品及走私管制物
品進口之犯意，於同年五月二十五日陪同蔡豐隆持上開大提單及
電放切結書影本前往高雄市新興區○○○路四五六號十二樓萬海
船運公司高雄分公司換取小提單（DELIVER ORDER ）以便領取貨
櫃，該二人並於該（二十五）日下午二時許在萬海公司領得小提
單」等情（見原判決第四頁）。事實欄有關走私毒品之部分，前
後所載已有矛盾，而理由欄記載「王亨利、何金源、蔡豐隆所犯
之運輸第二級毒品及私運管制物品進口二罪，係一行為觸犯二罪
名，為想像競合犯，依刑法第五十五條前段之規定應從較重之運
輸第二級毒品罪論處。被告基於幫助犯意，對於蔡豐隆、王亨利
、何金源等人之犯罪行為予以助力，因未參與構成要件行為之實
施，係幫助犯」（見原判決第十七頁），似謂被告亦成立私運管
制物品進口罪之幫助犯，且據上論結欄復引用懲治走私條例第十
一條、第十二條、第二條第一項，均非適法。（二）幫助犯係幫
助他人（實施犯罪之正犯）實行犯罪行為，須有幫助他人實行犯
罪之故意，始克構成。又基於幫助犯之共犯從屬性，如幫助犯係
於該他人實行犯罪行為過程中始予以助力者，僅在其幫助故意所
認知之範圍內，就該他人所應負之責任程度，負其責任，其超越
原幫助故意之範圍而為其所難預見者，未可概令幫助犯負責。本
件依原判決事實之認定及理由之說明，似認被告係於系爭毒品以
貨櫃夾藏方式運抵高雄港後尚未報關前，始起意並有幫助蔡豐隆
等人提領該夾藏系爭毒品貨櫃之小提單等情，如屬無訛，被告之
責任基礎及範圍，似與自始即實行犯罪之正犯有別，原判決就此
未加辨明、審認，遽論被告幫助運輸第二級毒品罪責，亦有未當
。檢察官及被告上訴意旨指摘原判決不當，尚非全無理由，應認
仍有撤銷發回更審之原因。
據上論結，應依刑事訴訟法第三百九十七條、第四百零一條，判
決如主文。
中    華    民    國  九十五  年   十一   月    九    日
                      最高法院刑事第五庭
                          審判長法官  莊  登  照
                                法官  洪  明  輝
                                法官  黃  一  鑫
                                法官  林  秀  夫
                                法官  徐  昌  錦
      本件正本證明與原本無異
                                      書  記  官
中    華    民    國  九十五  年   十一   月   十七   日
                                                      V


司法院資訊處製作；財團法人民間司法改革基金會備份。
